【裁判字號】    95,易,484
【裁判日期】    950821
【裁判案由】    恐嚇取財
【裁判全文】
臺灣彰化地方法院刑事判決               95年度易字第484號
公  訴  人  臺灣彰化地方法院檢察署檢察官
被      告  乙○○
上列被告因恐嚇取財案件，經檢察官提起公訴（95年度偵字第35
85號），本院判決如下：
    主    文
乙○○共同意圖為自己不法之所有，以恐嚇使人將本人之物交付
，累犯，處有期徒刑拾月。
    犯罪事實
一、乙○○前於民國89年間，因施用毒品案件，經本院以89年度
    易字第1419號，判處有期徒刑 8月確定；另於90年間，因偽
    造文書案件，經臺灣雲林地方法院以90年度易字第 749號，
    判處有期徒刑4月確定；前開2罪定應執行有期徒刑10月確定
    ，入監執行後，於93年3月2日縮短刑期執行完畢出監。其另
    於94年間，因竊盜案件，經本院以94年度易字第 217號，判
    處有期徒刑 5月，上訴後，經臺灣高等法院臺中分院撤銷原
    判決，改判處有期徒刑 7月確定；另於94年間，因施用毒品
    案件，經本院以94年度易字第 730號，判處有期徒刑1年4月
    ，上訴後，經臺灣高等法院臺中分院以94年度上易字第1406
    號，撤銷原判決，惟仍判處有期徒刑1年4月確定；復於94年
    間，因贓物案件，經本院以94年度易字第1234號，判處有期
    徒刑 6月確定；又於95年間，因竊盜案件，經本院以95年度
    易字第54號，判處有期徒刑 6月確定；再於95年間，因違反
    毒品危害防制條例案件，經本院以95年度訴字第 100號，判
    處有期徒刑10月確定；前開 5罪入監接續執行，現仍執行中
    。
二、緣乙○○與姓名年籍均不詳綽號「阿河」之成年男子係友人
    關係，該綽號「阿河」之成年男子於94年 7月26日某時，在
    彰化縣竹塘鄉以不詳方式竊得丙○○之車牌號碼ON—0770號
    自用小貨車後，於同日下午 6時許駕駛該車行經雲林縣西螺
    鎮自強大橋時，為乙○○發覺該車係其友人丙○○所有，經
    乙○○詢問「阿河」後，「阿河」乃答稱該車係其偷竊而得
    ，詎乙○○竟萌生「擄車勒贖」之念頭，意圖為自己不法之
    所有犯意聯絡，與「阿河」共謀以將該車解體等語對丙○○
    為恐嚇取財行為，遂共同基於恐嚇取財之犯意聯絡，先推由
    乙○○聯絡不知情之丙○○友人甲○○，稱：伊有看到丙○○被偷的車子，願意幫丙○○把車子要回來，但要給伊一些
    錢等語，經甲○○協助轉告丙○○，且將丙○○聯絡電話告
    以乙○○後，乙○○即與丙○○取得聯絡，乙○○再對丙○○恐嚇稱：若不交付新臺幣（下同） 2萬元，車子將被牽去
    解體等語，致丙○○因擔心其賣菜所用之貨車遭解體，將影
    響其工作生計，而心生畏懼，遂與乙○○相約見面，並先在
    雲林縣西螺鎮某處，交付當時僅能籌得之 1萬元予乙○○。
    乙○○於取得 1萬元後，乃通知「阿河」將前揭貨車停放在
    彰化縣竹塘鄉某夜市內，再由乙○○帶領丙○○前往尋回失
    車。嗣丙○○尋獲失車後，乙○○竟於94年 7月28日，再承
    前恐嚇取財之犯意，屢電丙○○，並以其已代為墊付其餘之
    1萬元等說詞，向丙○○索討剩餘之款項1萬元，丙○○不堪
    其擾，且已無再交付該 1萬元之意，乃報警處理，並於姻親
    陳喜陪同下，與丙○○相約在南投縣南投市○○路與育樂一
    街口見面，待丙○○假意將該 1萬元交付乙○○後，即由在
    場等待之員警上前逮捕乙○○，而查知上情。
三、案經臺灣彰化地方法院檢察署檢察官自動檢舉偵查起訴。
    理    由
壹、證據能力部分：
    本案全部卷證所涵括之供述證據及非供述證據，公訴人、被
    告均同意全部證據之證據能力，是後述所引用證據之證據能
    力均無疑義，合先敘明。
貳、事實認定部分：
一、訊據被告乙○○固坦承確曾於前揭時地透過證人甲○○與證
    人丙○○聯絡，並告知證人丙○○車子已被「阿河」賣掉，
    如果沒有5萬元，車子拿不回來，最後是跟丙○○說要拿出2
    萬元，才能將車拿回來等情不諱，惟矢口否認有何恐嚇取財
    犯行，辯稱：伊係發現「阿河」開丙○○的車子，經詢問後
    得知係「阿河」竊得，即透過丙○○友人甲○○傳話給丙○○，要丙○○趁該車未被賣給拆解廠前，趕緊去自強橋頭牽
    車，但因丙○○耽擱太久，該車已被以 2萬元出售予拆解廠
    ，經交涉後，本來車廠還要求一定要拿 5萬元贖車，伊也不
    想再管，但因丙○○一直拜託，伊後來才會告知丙○○需付
    2 萬元，且因丙○○無法籌得2萬元，伊還先出1萬元代墊，
    伊現在找不到「阿河」，但丙○○認識「阿河」云云。經查
    ：
  (一)被告確曾於發現證人丙○○之車子遭其友人綽號「阿河」竊
    取後，透過證人甲○○告知證人丙○○電話後，向證人丙○○稱需交付 2萬元，否則車子將被解體，致證人丙○○因恐
    車遭解體，而先將所籌得之 1萬元交予被告，後即由被告帶
    同證人丙○○尋回車輛，後因被告復屢電證人丙○○欲索討
    餘款 1萬元，因證人丙○○不堪其擾，故先報警再赴約，而
    當場查獲被告等情，業據被告自承確曾於發現「阿河」竊車
    後，致電證人丙○○，需籌得 2萬元，始得贖回車子等情，
    且據證人即被害人丙○○於本院95年8月7日審理時證稱：當
    天係被告先打電話給甲○○，甲○○再打給其說車子要被解
    體了，當時距離車子遭竊時間約 2個半小時，後來被告就自
    己打電話來，被告說看見其車在某個工廠即將解體，並說該
    工廠係向竊賊以2萬元購買，故其亦需付2萬元給拆解廠才可
    贖回車子，且需盡快付錢，否則車子會被拆解，但因其僅能
    籌到 1萬元，且害怕不付錢車子會被拆解，就先在西螺交給
    被告 1萬元，被告後來即帶其前往竹塘某夜市旁取回車子，
    被告事後欲再索款，其已不想再付款，才會報警等語綦詳（
    詳見本院當日審判筆錄），核與證人即當日居中聯絡之甲○○於本院95年8月7日審理時證稱：被告當日打電話詢問其丙○○之車子是否遺失，並詢問其丙○○之電話，後來其有將
    丙○○的電話號碼給被告，被告只有問其丙○○的電話，並
    詢問丙○○的車子是否不見了等語相符（詳見本院當日審判
    筆錄），另據證人即於94年 7月28日與丙○○共同赴約之陳
    喜於警詢時證述：當日係因被告一直要求丙○○再給付 1萬
    元，始與丙○○共同赴約，並在發現被告後報警等語（見投
    警刑二字第0940053039號卷第 8頁），此外，尚有證人丙○○所出具領回10,000元之贓物認領保管單 1紙在卷可稽（見
    投警刑二字第0940053039號卷第 4頁），上情應堪認定。衡
    之證人丙○○係以貨車載運蔬果於市場販售為業，貨車係其
    主要生財工具，倘有人告以將拆解其貨車，將對證人丙○○
    心理上造成莫大之壓力，是證人丙○○證稱會交款 1萬元予
    被告係因心生畏懼等情，顯與常情相符。又證人丙○○所有
    之前開自小貨車，被告既堅稱非伊所竊取，而係成年人「阿
    河」竊取，本院亦乏積極證據足資證明該車係被告所竊，本
    院自尚難逕認被告與綽號「阿河」之成年人共同涉有竊取車
    號ON—0770號之犯嫌，然據被告陳稱該車既係綽號「阿河」
    之成年人竊取，倘綽號「阿河」之成年人未因被告向證人丙○○恐嚇取財獲得任何利益，焉可能甘冒受刑事追訴處罰而
    竊取該車，又豈會同意將該車交由被告處分，而任由被告帶
    同證人丙○○領回該車，是雖證人丙○○受恐嚇取財之過程
    中，均係由被告出面，然亦應認被告係與綽號「阿河」之成
    年人，共犯此部分恐嚇取財犯行，併此敘明。
  (二)至被告雖辯稱：伊係因竊車之「阿河」，與遭竊之證人丙○○，均係伊友人，且證人丙○○亦認識「阿河」，才未報警
    ，又伊一開始即告訴證人甲○○該車放在自強橋頭，僅需證
    人丙○○趕緊取車即可，後來因證人丙○○耽擱太久，才需
    支付現金贖車，伊本來也不想再管，係因證人丙○○一直拜
    託，才會介入云云。惟查，證人丙○○於本院95年8月7日
    審理時證稱：其不認識「阿河」，也未拜託被告一定要幫忙
    找回車子等語（詳見本院當日審判筆錄），是被告辯稱係因
    證人丙○○懇切拜託始積極介入，及證人丙○○亦認識綽號
    「阿河」之成年人云云，顯與證人丙○○所述相違；又被
    告辯稱一開始即告知證人甲○○該車放在自強橋頭云云，亦
    與證人甲○○於本院95年8月7日審理時證稱：印象中被告並
    未告訴其丙○○的車子放在自強橋頭等語相違（詳見本院當
    日審判筆錄），是被告此部分辯解，亦難認有據；蓋被告
    係50年9月3日生，於本案行為時，係43歲之成年人，當具備
    相當之常識及社會經驗，足以認知倘發覺有他人犯案，當即
    報警，由公權力機關介入處理；且被告前已有如犯罪事實一
    、所示之前案紀錄，此有臺灣高等法院被告前案紀錄表存卷
    可參，是被告當較一般善良平民更能理解司法偵查審判之流
    程，然被告於發覺友人即證人丙○○車輛遭竊後，不僅未能
    即時報警，交由司法警察處理，反由伊個人積極出面尋找證
    人甲○○，先詢問證人丙○○之車輛是否確實遭竊，又詢問
    證人丙○○之電話，再向證人丙○○告以如不給錢，車將解
    體，復於證人丙○○交錢後，帶同證人丙○○尋回車輛，而
    整段過程中，不僅被告於本院另案審理時，陳稱係自己支出
    計程車費共 1千多元等語（見本院95年度易字第54號影卷第
    35頁），此部分核與證人丙○○於本院另案95年3月9日審理
    時證稱：當天被告跟其一起去牽車時，是坐計程車去的，且
    計程車費用也是被告自己支付的等語相符（見本院95年度易
    字第54號影卷第22頁），亦即被告在帶同證人丙○○尋車過
    程中，不僅出力，甚至出錢，然卻獨獨未能循一般正常途徑
    報警，是被告前揭作為，顯與常情相違，實難僅以被告一詞
    「熱心幫忙」，逕認被告與本案毫無關連。是被告前揭辯解
    ，均難為伊有利之認定。
  (三)綜上所述，本件被告與綽號「阿河」之成年人確有共同對證
    人丙○○恐嚇取財之事證明確，被告犯行已堪認定，應予依
    法論科。
二、我國刑法於94年2月2日修正公布，95年7月1日施行（下稱新
    法；修正前刑法下稱舊法）後，依最高法院95年度第 8次刑
    事庭會議決議決議內容，有關新舊法之適用原則如下：
    (一)新法第2條第1項之規定，係規範行為後法律變更所生新舊
      法律比較適用之準據法，於新法施行後，應適用新法第 2
      條第1項之規定，為「從舊從輕」之比較。
    (二)基於罪刑法定原則及法律不溯及既往原則，行為之處罰，
      以行為時之法律有明文規定者為限，必行為時與行為後之
      法律均有處罰之規定，始有新法第2條第1項之適用。
    (三)比較時應就罪刑有關之共犯、未遂犯、想像競合犯、牽連
      犯、連續犯、結合犯，以及累犯加重、自首減輕暨其他法
      定加減原因（如身分加減）與加減例等一切情形，綜其全
      部罪刑之結果而為比較。
    (四)新法第33條第5款規定罰金刑為新臺幣1,000元以上，以百
      元計算之，新法施行後，應依新法第2條第1項之規定，適
      用最有利於行為人之法律。
三、被告與綽號「阿河」之成年人，推由被告向證人丙○○以「
    不給錢，要拆車」之將來惡害通知，致證人丙○○心生畏懼
    ，而交付現金10,000元，核被告所為，係犯刑法第346條第1
    項之恐嚇取財罪。被告行為後，刑法關於共犯、累犯及罰金
    刑等規定均有修正，依前揭最高法院95年度第 8次刑事庭會
    議決議內容，應綜其全部罪刑之結果而為比較後，始得判斷
    應適用新法或舊法，經本院為如附表所示之比較後，認本件
    依刑法第2條第1項前段，就以下共犯、累犯及罰金刑等適用
    ，應依舊法。被告於94年 7月26日收取證人丙○○所給付之
    現金10,000元後，復於94年 7月28日欲向證人丙○○索取餘
    款10,000元，惟因證人丙○○並無交付款項之意願而未得手
    ，被告先後 2次向證人丙○○要求付款之行為，係基於同一
    恐嚇取財犯意下之接續行為，僅侵害同一法益，只論以一罪
    。被告與綽號「阿河」之成年人間，具有犯意聯絡及行為分
    擔，為共同正犯。又被告前於民國89年間，因施用毒品案件
    ，經本院以89年度易字第1419號，判處有期徒刑 8月確定；
    另於90年間，因偽造文書案件，經臺灣雲林地方法院以90年
    度易字第749號，判處有期徒刑4月確定；前開 2罪定應執行
    有期徒刑10月確定，入監執行後，於93年3月2日縮短刑期執
    行完畢出監等情，此有臺灣高等法院被告前案紀錄表存卷可
    參，其於 5年內再犯本件最重本刑為有期徒刑以上之罪，為
    累犯，應依修正前刑法第47條之規定，加重其刑。爰審酌被
    告有如犯罪事實欄所述之前科紀錄，素行不良，且其正直壯
    年，竟不思從事正當工作以賺取應得之報酬，竟以不勞而獲
    之手段恐嚇友人，惡性非輕，且犯後仍毫無悔意，未對被害
    人有絲毫愧疚之意，惟參酌本案恐嚇取財犯罪所得尚非極鉅
    等一切情狀，核情量處如主文所示之刑。雖公訴人於本院審
    理時，認被告犯後態度不佳，具體求處有期徒刑1年2月，惟
    本院綜合審酌前情，認以量處如主文所示之刑，即屬適當，
    附此敘明。
據上論斷，應依刑事訴訟法第299條第1項前段，刑法第2條第1項
前段、修正前刑法第28條、刑法第346條第1項、修正前刑法第47
條，罰金罰鍰提高標準條例第1條前段，判決如主文。
本案經檢察官江孟芝到庭執行職務。
中    華    民    國    95    年    8     月    21    日
                  刑事第二庭    審判長法  官 許旭聖
                                      法  官 胡宜如
                                      法  官 簡婉倫
以上正本證明與原本無異。
如不服本判決，應於送達後10日內向本院提出上訴狀（須附繕本
），上訴於臺灣高等法院臺中分院。
告訴人或被害人對於判決如有不服具備理由請求檢察官上訴者，
其上訴期間之計算係以檢察官收受判決正本之日期為準。
中    華    民    國    95    年    8     月    21    日
                                      書記官
附錄本案論罪科刑法條
中華民國刑法第346條
意圖為自己或第三人不法之所有，以恐嚇使人將本人或第三人之
物交付者，處6月以上5年以下有期徒刑，得併科1千元以下罰金
。
以前項方法得財產上不法之利益，或使第三人得之者，亦同。
前二項之未遂犯罰之。
附表
┌──┬─────┬─────────────────────────┐
│編號│修正事項  │  以各別修正事項討論新、舊法之比較適用            │
├──┼─────┼─────────────────────────┤
│ 一 │共同正犯  │刑法第28條有關共同正犯之規定，僅作文字修正，對於狹│
│    │          │義共同正犯（指有犯意聯絡及行為分擔之數行為人）之認│
│    │          │定，不生任何影響，依刑法第2條第1項前段之規定，應適│
│    │          │用舊法之規定。                                    │
├──┼─────┼─────────────────────────┤
│ 二 │累犯      │被告不論依修正前之刑法第47條，抑或修正後之刑法第47│
│    │          │條第 1項，均構成累犯，且均應加重其刑，對被告而言並│
│    │          │無有利或不利之情形，不生任何影響，應依刑法第2條第1│
│    │          │項前段，適用舊法之規定                            │
├──┼─────┼─────────────────────────┤
│ 三 │主刑罰金刑│刑法第33條第5款有關罰金刑部分，在新法部分係規定為 │
│    │部分      │罰金：新臺幣1,000元以上，以百元計算之。而舊法時則 │
│    │          │係規定為罰金：1元以上。經比較修法前後之規定，應認 │
│    │          │修正前刑法第33條第5款之規定，對行為人有利。       │
├──┴─────┴─────────────────────────┤
│總結：本案綜合前開結果，仍應適用舊法之規定。                        │
└──────────────────────────────────┘


司法院資訊處製作；財團法人民間司法改革基金會備份。
